【裁判字號】    98,消債更,11
【裁判日期】    980310
【裁判案由】    更生事件
【裁判全文】
臺灣屏東地方法院民事裁定            98年度消債更字第11號
聲  請  人
即 債 務人  甲○○
上列當事人聲請消費者債務清理事件，本院裁定如下：
    主  文
更生之聲請駁回。
聲請費用由聲請人負擔。
    理  由
一、按債務人對於金融機構因消費借貸、自用住宅借款、信用卡
    或現金卡契約而負債務，在聲請更生或清算前，應提出債權
    人清冊，以書面向最大債權金融機構請求協商債務清償方案
    並表明共同協商之意旨，消費者債務清理條例（下稱本條例
    ）第151 條第1 項定有明文。次按聲請更生或清算不合程式
    或不備其他要件者，法院應以裁定駁回之，但其情形可以補
    正者，法院應定期間先命補正，復為本條例第8 條所明定。
    又債務人於法院裁准消費者債務清理程序開啟前，基於謀求
    自身經濟生活更生之目的，當以積極誠實之態度，配合法院
    進行各項程序。法院雖依本條例第10條之規定，有依職權調
    查必要之事實及證據之責，然基於債務人對自身財務、信用
    、工作之狀況，本應知之最詳之理，另參酌本條例第44條、
    第82條及第46條第3 款之意旨，苟債務人怠於配合法院調查
    ，或有不實陳述之情形，法院得駁回債務人聲請，顯見本條
    例乃藉由債務人恪遵協力義務之方式，以示其確有債務清理
    之誠意。是本條例所定之各項程序，有賴當事人之協力配合
    ，本於誠信為基礎，形成債務清理之共識，各當事人自兼負
    有最大的誠實協力義務，以使債權人得以獲得公平受償並債
    務人得有經濟生活之重生機會。
二、本件聲請意旨略以：其累積債務已達新臺幣（下同）5,007,
    396 元，有不能清償債務情事，於民國97年11月依本條例第
    151 條第1 項規定，向最大債權銀行即永豐信用卡股份有限
    公司（下稱永豐信用卡公司）請求共同協商債務清償方案，
    其每月薪資雖約40,000元，惟扣除扶養費10,000元、房貸費
    用12,000元以及生活費用後，無法負擔永豐信用卡公司所提
    180 期、利率10％、每月還款10,566元之條件，且未能納入
    保證債務一併協商，以致協商不成立。且其無擔保或無優先
    權之債務總額未逾1,200 萬元，復未經法院裁定開始清算程
    序或宣告破產，爰依法聲請更生等語。
三、按本條例之立法目的，係為使不幸陷入經濟困境之人得以清
    理債務、重建生活，並在清理過程中能保有符合人性尊嚴之
    最低基本生活，而非在維持債務人過去慣常之寬逸生活，是
    於評估債務人清償債務之能力時，並非任其主張必要支出之
    數額，否則將造成任意處分財產行為以致清償債務能力降低
    之人，反而更容易進入更生程序之歧異現象。聲請人雖主張
    每月支出父親莊道崇扶養費10,000元一節，惟按民法第1114
    條第1 款規定，直系血親相互負扶養之義務，又扶養之程度
    ，應按受扶養權利者之需要，與負扶養義務者之經濟能力及
    身分定之，民法第1119條亦定有明文。是衡量債務人或其受
    扶養人之生活費用時，亦應綜合兼顧債權人利益，非由債務
    人任意主張，是僅得核准客觀上基本生活必要費用，始為公
    允。查莊道崇名下有土地2 筆，有全國財產稅總歸戶財產查
    詢清單1 份在卷可參，顯非無資力之人，況聲請人另有兄弟
    姊妹莊玉謂、莊彥盛、莊炳榮及莊信滄，依法自應分擔扶養
    莊道崇之責。又聲請人主張需每月繳納房貸12,000元一節，
    惟由聲請人所提出之債權人清冊及土地及建物登記謄本所載
    ，該筆房貸之債務人為聲請人之子李柏翔，故聲請人所主張
    必要支出房貸費用，顯係代償他人之債務，聲請人既未舉證
    代償他人債務之法律上原因，則依民法第312 條規定，聲請
    人於清償之限度內，尚且能承受債權人之權利，是聲請人亦
    非不能向主債務人求償。再者，依聲請人所提之債權人清冊
    所載，聲請人擔任李柏翔及李本松之保證人，分別積欠台灣
    銀行股份有限公司及台灣土地銀行股份有限公司，124,000
    元及3,935,372 元之債務，是該保證債務顯然占債務人總債
    務半數以上，惟按保證債務與一般債務性質上究有不同，保
    證債務從屬於主債務，是保證人並非恆對債權人負有確定不
    變之債務，又保證人清償後，亦非不得依民法第749 條規定
    承受債權人對於主債務人之權利，是聲請人所負之保證債務
    ，亦非將來無獲得補償之可能。
四、次查，聲請人所提之前置協商不成立通知書載明「雙方未能
    達成還款協議方案共識」，經聲請人陳報協商不成立之原因
    係無法負擔每月還款10,566元之條件，有聲請人98年2 月19
    日民事陳報狀1 份在卷可佐。參酌聲請人所切結每月收入40
    ,000 元 之資力及所負之上開債務，永豐信用卡公司所提之
    還款條件顯未過苛，足見永豐信用卡公司並非未讓步以求努
    力達成協商，而係聲請人未能協力促使協商成立，難認聲請
    人已本於誠信為基礎，踐行前置協商程序。
五、綜上所述，如以聲請人每月所得40,000元為準，衡諸國民生
    活經驗法則，應足供其支應日常基本生活所需，及參酌聲請
    人之資力及扶養權利人之實際需要而照護其家人並償還債務
    ，堪認其無不能清償或有不能清償之虞。又聲請人未能本於
    誠信為基礎，形成債務清理之共識，踐行前置協商程序，已
    如前述，自亦難認已盡最大之協力義務，堪認無重新調整債
    權債務關係之必要。況為償還債務，債務人必須經歷履行期
    間較不寬裕之經濟生活，惟此乃債務人於負擔債務時即得預
    見，是以應依誠實信用原則，於有履行可能性時，誠實忍耐
    ，勤勉償還債務。債務人之更生聲請既不符合首揭法條所規
    定之要件，且上開欠缺復無從補正，自應駁回其聲請，爰裁
    定如主文。
中    華    民    國    98    年    3     月    10    日
                        民事庭法  官  陳威宏
上為正本係照原本作成。
如不服本裁定，應於裁定送達後10日內，以書狀向本院提出抗告
，並繳納抗告費新臺幣1千元。
中    華    民    國    98    年    3     月    12    日
                              書記官  魏慧夷


司法院資訊處製作；財團法人民間司法改革基金會備份。
